【裁判字號】    97,消債抗,379
【裁判日期】    971111
【裁判案由】    聲請更生程序
【裁判全文】
臺灣高雄地方法院民事裁定           97年度消債抗字第379號
抗  告  人  甲○○
上列當事人因消費者債務清理事件聲請更生，不服本院民國97年
10月8 日97年度消債更字第1378號駁回裁定，提起抗告，本院裁
定如下：
    主  文
抗告駁回。
抗告程序費用新臺幣壹仟元由抗告人負擔。
    理    由
一、抗告意旨略以：抗告人於民國95年8 月間協商成立時，雖約
    定每月償還金額為新台幣（下同）20,181元，惟抗告人受僱
    於超微企業股份有限公司（下稱超微公司），每月固定薪資
    僅有34,000元，另有全勤獎金2,000 元，但因扣除勞、健保
    等相關費用後實際領得之金額，方為每月真實所得，則以抗
    告人95年、96年度平均月薪分為40,317元、37,261元，扣除
    勞、健保1,403 元及所得稅後平均每月可支配之金額僅為38
    ,914 元 、35,755元，且抗告人之長女邱慈雅雖已成年，然
    因抗告人之長女工作不穩定，時常處於失業狀態，故抗告人
    每月仍需支付其5,000 元之扶養費。是以抗告人上開收入於
    支付抗告人個人基本生活所需及扶養其母、長女之費用後，
    實已不足支應繳納協商款，不得已始於97年初毀諾。而本件
    抗告人協商時並未預見96年間薪資收入減少之情事，致無力
    繼續履行原協商條件，難以維持必要生活，顯因非可歸責於
    己之事由致履行有重大困難，為此爰依法請求廢棄原裁定，
    准允抗告人更生之聲請等語。
二、按債務人與金融機構協商成立者，不得聲請更生或清算，但
    因不可歸責於己之事由，致履行顯有重大困難者，不在此限
    ；本條例施行前，債務人依金融主管機關協調成立之中華民
    國銀行公會會員辦理消費金融案件無擔保債務協商機制與金
    融機構成立之協商，準用前項之規定，消費者債務清理條例
    （下稱消債條例）第151 條第5 項、第6 項分別定有明文。
    衡諸債之關係係以當事人間之信賴關係為基礎，為社會經濟
    組織之重要支柱，故當事人於以法律行為追求自己之利益之
    際，亦應顧及對方之利益，並考量債權債務在社會上之作用
    ，本於誠實及信用之原則，行使債權及履行債務。是對於已
    陷入經濟上困境之消費者，若任其於惡性循環之債務窘境中
    自生自滅，將衍生嚴重之社會問題，難以維持安定之社會經
    濟秩序，故為兼顧債權人、債務人雙方之利益，對陷於經濟
    上困境之消費者，乃允其於消債條例施行後，得選擇以重建
    型之更生程序或清算型之清算程序清理其債務，藉以妥適調
    整債務人與債權人及其他利害關係人間之權利義務關係，保
    障債權人獲得公平受償，並謀求消費者經濟生活之重建復甦
    機會。惟對於已與金融機構協商成立，或於本條例施行前，
    已依金融主管機關協調成立之中華民國銀行公會會員辦理消
    費金融案件無擔保債務協商機制與金融機構成立協商之債務
    人，若非因不可歸責於己之事由，致履行顯有重大困難，僅
    係為圖謀減免債務，而不為債務之履行，自有違債權契約為
    誠信契約之本旨，故依消債條例第151 條第6 項準用同條第
    5 項前段之規定，不得聲請更生或清算，始能避免肇致道德
    危險。次按債務清償方案成立後，應由債務人按其條件履行
    ，如因事後發生情事變更，在清償期間收入或收益不如預期
    ，致該方案履行困難甚或履行不能，因不可歸責於己，始能
    准許債務人聲請更生或清算，以避免債務人任意毀諾已成立
    之協商，濫用更生或清算之裁判上債務清理程序。從而所謂
    「不可歸責於己之事由」，應係指客觀上聲請人之支出增多
    ，或收入、收益減少，非其成立協商時所能預期，諸如物價
    上漲而成本增加、家屬患病等以致支出增加，或因病無法工
    作、僱佣之公司倒閉或裁員、失業、減薪等以致收入減少，
    均屬之。
三、抗告人於95年6 月28日依「中華民國銀行公會會員辦理消費
    金融案件無擔保協商機制」與各該無擔保債權銀行協商成立
    ，並約定抗告人應自95年7 月起，分120 期，按年利率4%計
    息，於每月10日以20,181元依各債權銀行債權金額比例清償
    各項債務，至全部清償為止等情，惟聲請人於繳納數期後，
    自97年2 月份起毀諾，有協議書、無擔保還款計畫影本及安
    泰商業銀行股份有限公司陳報狀在卷可憑（原審卷第84至87
    頁），此部分之事實，應認真實。
四、經查：
  (一)抗告人於95年間協商時所得總收入為483,805 元，每月平均
    收入為40,317元；於96年度時所得總額亦達447,133 元，每
    月平均所得為37,261元等情，有財政部臺灣省南區國稅局95
    、96年度綜合所得稅各類所得清單在卷可按（原審卷第13至
    14頁）。足見抗告人前於95年6 月間債務協商成立時之平均
    收入，與其於96年間之薪資收入相較，其間收入雖略微減少
    ，但尚無任何重大變化。
  (二)按「負扶養義務者有數人而其親等同一時，應各依其經濟能
    力，分擔義務」、「受扶養權利者，以不能維持生活而無謀
    生能力者為限。前項無謀生能力之限制，於直系血親尊親屬
    ，不適用之。」、「因負擔扶養義務而不能維持自己生活者
    ，免除其義務。但受扶養權利者為直系血親尊親屬或配偶時
    ，減輕其義務。」、「扶養之程度，應按受扶養權利者之需
    要與負扶養義務者之經濟能力及身分定之。」，民法第1115
    條第3 項、第1117條、第1118條、第1119條分別定有明文。
    抗告人固陳稱需扶養其長女邱慈雅（75年4 月17日生）及母
    親邱郭秋錦（21年2 月10日生），惟邱慈雅業已成年，應有
    謀生之能力，而無賴抗告人扶養之必要，亦有抗告人提出之
    戶籍謄本在卷足憑，況抗告人既已負債近200 萬元，當應斟
    酌目前經濟情況量力而為，是以，益難認抗告人其每月有支
    出其長女邱慈雅之扶養費之必要。又抗告人之母邱郭秋錦，
    已年高76歲，其名下雖有房屋及土地各1 筆，但95年度並無
    任何所得，96年度亦僅有所得23,373元，有其戶籍謄本及財
    政部臺灣省南區國稅局95、96年度綜合所得稅各類所得清單
    、財產歸屬資料清單附卷足憑，則其已達不能維持生活之程
    度，應堪認定。惟邱郭秋錦，除育有抗告人外，尚育有2 女
    ，且皆已成年等情，業據抗告人陳明在卷（原審卷第75頁）
    ，是抗告人每月應負擔其母邱郭秋錦之扶養費，縱依其母居
    住之台灣省高雄縣依內政部社會司所公佈之97年度最低生活
    費9,829 元為標準，其亦應僅負擔按上開標準3 分之1 之計
    算之扶養費3,276 元（9,829 ÷3=3,276） 。
  (三)則依內政部公告之95、96年度高雄縣最低生活費分別為每人
    每月9,210 元、9,509 元計算（抗告人業已負債近200 萬元
    以上，其本須以較低之標準生活而節忖開銷用以償債始符誠
    信，債務人自不得以無負債人員之一般生活標準以上而同為
    要求），抗告人之每月收入於扣除維持自己之必要生活費用
    9,210 、9,509 元，及其母親邱郭秋錦之扶養費3,276 元後
    ，尚有24,476元至27,831元不等之餘款，可供清償協商款20
    ,181 元 ，故本件協商成立時並無不公平情事存在。抗告人
    固辯稱應依其於每月實領即扣除勞、健保費用等之薪資收入
    作為履行協商條件之資力衡量基準云云，惟按債務人是否有
    資力履行協商條件，應依債務人之財產總收入為考量，否則
    即有逸漏、低估債務人還款能力之虞，而衡諸常情，我國一
    般民間企業除月薪收入外，每年尚可領取年終獎金等各項不
    定額之獎金，自應將上開獎金等列為抗告人所得收入，據以
    評估其還款資力，況抗告人之所得收入經扣除協商款20,181
    元及維持個人生活之必要費用9,210 元或9,509 元，暨支付
    其母之扶養費3,276 元後，每月仍有4,295 至7,650 元之款
    項，並無不能履行協商情事。抗告人主張其於協商成立後，
    因每月薪資扣除協商款後，難以維持生活，而無力履行協商
    還款條件云云，洵無足採。
五、綜上所述，本件協商成立並無不公平情事，抗告人亦未能舉
    證證明其自97年2 月起有何不可歸責於己之事由，致履行顯
    有重大困難，自難認其更生之聲請已具備消債條例第151 條
    第5 項規定之要件，原裁定據此駁回抗告人更生之聲請，於
    法並無違誤，抗告意旨猶執前詞，指摘原裁定不當，為無理
    由，應予駁回。
六、據上論結，本件抗告為無理由，依消費者債務清理條例第15
    條，民事訴訟法第495 條之1 第1 項、第449 條第1 項、第
    78條，裁定如主文。
中    華    民    國    97    年    11    月  11    日
            民事第一庭   審判長法  官  朱玲瑤
                               法  官  陳宛榆
                               法  官  劉惠娟
正本係照原本作成。
不得再抗告。
中    華    民    國    97    年    11    月  11    日
                               書記官  王高山


司法院資訊處製作；財團法人民間司法改革基金會備份。
